臺灣高等法院民事判決　　　　　　　　　　　　　　九十二年度保險上字第六八號
　　上　訴　人　甲○○
　　訴訟代理人　林培杰
　　被上訴人　　南山人壽保險股份有限公司
　　法定代理人　郭文德
　　訴訟代理人　莊絮雲
　　　　　　　　袁天成
右當事人間請求給付保險金事件，上訴人對於中華民國九十二年九月三十日臺灣臺北
地方法院九十二年度保險字第一三七號第一審判決提起上訴，本院於九十三年三月十
六日言詞辯論終結，判決如下：
    主    文
上訴駁回。
第二審訴訟費用由上訴人負擔。
    事    實
甲、上訴人方面：
一、聲明：
  (一)原判決廢棄。
  (二)被上訴人應給付上訴人新台幣（下同）一百八十萬元及自起訴狀繕本送達翌日起
    至清償日止，按年息百分之五計算之利息。
二、陳述：除與原判決記載相同者，茲引用之外，補稱略以：
  (一)按「保險公司從事保險招攬之人，為保險法第八條之一所稱之保險業務員，屬保
    險公司之使用人，應可類推適用民法第二百二十四條債務人之使用人關於故意或
    過失責任之規定，則保險公司就其使用人之過失，應與自己之過失負同一責任」
    （最高法院八十五年度臺上字第一七九號民事判決參照）。本件上訴人深信被上
    訴人業務員林淑品係以公司代表之身分，與上訴人洽談和解事宜，是故若被上訴
    人業務員林淑品在未獲得被上訴人之授權下，仍與上訴人洽談和解之事，此時雖
    有無權代理之情事，然而無論其係因故意或過失所導致，此時被上訴人仍應就其
    使用人之故意過失負同一責任。
  (二)至林淑品雖於  鈞院具結證稱並無與上訴人洽談和解乙事，惟查林淑品與被上訴
    人間有僱傭關係，是故其雖作成以上陳述，然本於經驗法則及論理法則，自可認
    林淑品之證詞顯係為維護被上訴人，並畏懼說出實情將遭受被上訴人之求償，是
    故伊之證詞自與實情不符。且衡諸常情，若非林淑品與上訴人洽談和解，上訴人
    為何遲至九十二年方才提起本件訴訟，是故上訴人因誤判事實，導致請求權時效
    消滅之情形，被上訴人仍應就其使用人之故意過失負同一責任，實至為灼然。
三、證據：除援用原審所提出者外，另聲請訊問證人林淑品。
乙、被上訴人方面：
一、聲明：上訴駁回。
二、陳述：除與原判決記載相同者，茲引用之外，補稱略以：
  (一)查被保險人林啟成先生於八十七年八月十一日因「肝衰竭、肝硬化合併腹水、食
    道靜脈曲張」而身故，被上訴人向馬偕紀念醫院查詢被保險人之病歷，由馬偕紀
    念醫院於八十七年九月二日之回文，被上訴人始知被保險人曾於八十四年十月二
    十日因「脂肪肝、酒精性肝病」於馬偕紀念醫院門診。依「南山康福六年期繳費
    終身壽險」要保書，有關被保險人告知事項第三項：「過去五年內是否曾因患有
    下列疾病，而接受醫師治療、診療或用藥？：：（4） 肝炎：：」，被保險人未
    據實告知，嚴重影響被上訴人公司對危險之估計。故被上訴人依保險法第六十四
    條第二項之規定，於八十七年九月十六日發函通知上訴人（即受益人），解除系
    爭保險契約，並有該函已送達予上訴人之收件回執可稽，據此，被上訴人並無給
    付保險金之義務。
  (二)次查，林淑品經上訴人請求傳喚，曾到庭證述稱，就公司無法理賠，並沒有對上
    訴人說可以和解，且有對訴外人林啟成說明生病要告知等語，足證本件並無時效
    中斷之情形。
三、證據：援用原審立證方法。
    理    由
一、上訴人起訴主張被保險人林啟成於八十五年十月三日，以要保人身分與被上訴人
    訂有保險種類名稱6 PLD壽險、保單號碼Ｚ000000000、 保險金額為一百五十萬元
    、二十年定期保險（TRC） 保險金額為三十萬元、保險受益人為上訴人之保險契
    約。嗣林啟成於八十七年八月十一日因肝硬化合併腹水、食道靜脈曲張、肝衰竭
    死亡，上訴人遂通知被上訴人依約給付保險金，詎被上訴人於八十七年九月十六
    日以林啟成於訂約前已由醫院診斷出「脂肪肝、酒精性肝病」，卻未依保險法第
    六十四條規定告知保險人，主張解除前揭保險契約而拒絕理賠。然縱被保險人林
    啟成有違反告知義務之行為，惟被上訴人未盡調查之能事，又未能證明林啟成之
    死因與投保前之疾病有何因果關係，自不得依保險法第六十四條主張解除契約，
    爰依前揭保險契約，請求被上訴人給付保險金一百八十萬元，及自起訴狀繕本送
    達翌日起至清償日止，按週年利率百分之五計算之利息。被上訴人則以上訴人之
    保險金給付請求權已罹於保險法第六十五條規定之二年時效而消滅等語，資為抗
    辯。
二、上訴人主張被保險人林啟成於八十五年十月三日，以要保人身分與被上訴人訂有
    保險種類名稱6 PLD壽險、保單號碼 Ｚ000000000、保險金額為一百五十萬元、二
    十年定期保險（TRC） 保險金額為三十萬元、保險受益人為上訴人之保險契約，
    及林啟成於八十七年八月十一日死亡之事實，業據其提出人壽保險要保書一件為
    證，復為被上訴人所不爭執，此部分自堪信為真實。
三、按由保險契約所生之權利，自得為請求之日起，經過二年不行使而消滅，保險法
    第六十五條前段定有明文。查本件被保險人林啟成於八十七年八月十一日死亡，
    上訴人自是時起即得向被上訴人請求給付保險金，然上訴人迄至九十二年六月九
    日始行起訴，且上訴人自承於被上訴人八十七年九月十六日以存證信函拒絕給付
    保險金後，並未為任何中斷時效之行為（見原法院九十二年八月二十日言詞辯論
    筆錄），縱上訴人於林啟成死亡後十幾天內曾向被上訴人請求給付保險金，迨至
    九十二年六月九日始行起訴，亦已逾六個月，依民法第一百三十條之規定，時效
    視為不中斷。至上訴人另主張期間被上訴人公司之業務員林淑品及其服務之營業
    處一再要求私下和解，惟未成立和解云云，然為被上訴人所否認，據證人即被上
    訴人公司業務員林淑品結稱：「（問：本件保險契約是你去邀的嗎？）是的。（
    問：林啟成於八十七年八月十一日死亡以後，理賠經過情形如何？）林啟成死亡
    後，他的父親當月份就向我們申請理賠，由我受理，我就交給公司，後來由公司
    處理，公司認為被保險人違反告知義務，用存證信函解除契約，上訴人不滿意，
    有向我反應，我有說要儘量向他爭取，我也有向公司反應，公司說沒有辦法。（
    問：上訴人請你向公司反應、爭取理賠，總共有幾次？歷時多久？）只有一次，
    歷時約一個多月。（問：有無答應他這個案子可以理賠？）沒有。（問：針對公
    司無法理賠，有無對上訴人說可以和解？）沒有。（問：既然上訴人只向你反應
    過一次，要求要理賠，為何歷時要一個多月之久？）我所謂一個多月，是從受件
    開始起算。」等語（參見本院卷第二八頁至三０頁）。是依證人林淑品所述，尚
    難認兩造有達成和解之協議。
四、退步言之，縱因林淑品為被上訴人之業務員，其證言或尚有若干保留而未能盡信
    ，然充其量亦僅能認：在上訴人向被上訴人聲請理賠時，林淑品曾承諾願與上訴
    人和解。此一事實，縱認得發生「承認」之效力，惟按時效因承認而中斷者，自
    中斷事由終止時，重新起算（民法第一百三十七條第一項），上開所謂林淑品代
    被上訴人「承認」之時間，係發生於八十七年八月十一日即被保險人死亡後一個
    多月之期間內，換言之，所謂中斷事由之終止時，至晚亦係在八十七年十月間，
    則自該時點重新起算二年之時效，上訴人遲至九十二年六月九日始提起本訴，其
    請求權亦早已罹於時效而消滅，從而，上訴人請求被上訴人應給付保險金，即無
    理由。
五、綜上所述，上訴人依保險契約之法律關係，請求被上訴人給付一百八十萬元，及
    自起訴狀繕本送達翌日起至清償日止，按週年利率百分之五計算之利息，為無理
    由，應不予准許。其假執行之聲請亦失所附麗，應併予駁回。原審為上訴人敗訴
    之判決，並駁回其假執行之聲請，於法並無不合，上訴意旨指摘原判決不當，求
    予廢棄改判，為無理由，應予駁回。
六、本件事證已臻明確，上訴人另主張被上訴人解除契約為不合法及其他攻擊防禦方
    法，經本院斟酌後，認為均不足以影響本判決之結果，自無逐一詳予論駁之必要
    ，併此敘明。
七、據上論結，本件上訴為無理由，依民事訴訟法第四百四十九條第一項、第七十八
    條判決如主文。
中　　　華　　　民　　　國　　九十三　　年　　　三　　　月　　 三十　　 日
                              民事第一庭
                                  審判長法  官  湯  美  玉
                                        法  官  王  仁  貴
                                        法  官  陳  金  圍
右正本係照原本作成。
如不服本判決，應於收受送達後二十日內向本院提出上訴書狀，其未表明上訴理由者
，應於提出上訴後二十日內向本院補提理由書狀（均須按他造當事人之人數附繕本）
上訴時應提出委任律師或具有律師資格之人之委任狀；委任有律師資格者，另應附具
律師及格證書及釋明委任人與受任人有民事訴訟法第四百六十六條之一第一項但書或
第二項（詳附註）所定關係之釋明文書影本。
中　　　華　　　民　　　國　　九十三　　年　　　三　　　月　　 三十　　 日
                               　　 　　書記官  章  大  富
附註：
民事訴訟法第四百六十六條之一（第一項、第二項）：
對於第二審判決上訴，上訴人應委任律師為訴訟代理人。但上訴人或其法定代理人具
有律師資格者，不在此限。
上訴人之配偶、三親等內之血親、二親等內之姻親，或上訴人為法人、中央或地方機
關時，其所屬專任人員具有律師資格並經法院認為適當者，亦得為第三審訴訟代理人
。
